ACORDAO-COMPLETO-2415853

ACÓRDÃO 1563/2020 ATA 22/2020 - PLENÁRIO

VISTOS, relatados e discutidos estes autos de representação, em que se requer a adoção de medida cautelar de indisponibilidade de bens com base em débito para com o erário constituído por sentença de juízo arbitral.
ACORDAM os Ministros do Tribunal de Contas da União, reunidos em sessão do Plenário, ante as razões expostas pelo Relator, em:
9.1. conhecer da presente representação;
9.2. decretar, cautelarmente, com fundamento no art. 44, § 2º, da Lei 8.443/1992, c/c os arts. 273 e 274 do Regimento Interno deste Tribunal, pelo prazo de um ano, a indisponibilidade de bens das companhias Libra Terminal Santos S/A (02.373.383/0002-50) e Libra Terminais S/A (33.813.452/0001-41) , devendo esta medida alcançar os bens considerados necessários para garantir o ressarcimento do débito solidário, no valor de R$ 3.423.346.623,36 (três bilhões, quatrocentos e vinte e três milhões, trezentos e quarenta e seis mil, seiscentos e vinte e três reais e trinta e seis centavos) , atualizado até 2/9/2019, constituído pela sentença no Procedimento Arbitral 78/2016/SEC7, proferida no âmbito do Centro de Arbitragem e Mediação da Câmara de Comércio Brasil-Canadá, incluindo os bens financeiros considerados de mera reserva, ressalvados aqueles necessários à manutenção das atividades operacionais;
9.3. considerar como termo inicial para contagem do prazo fixado no subitem 9.2 desta deliberação a data de averbação da medida cautelar nos respectivos órgãos de registro dos bens;
9.4. requisitar à Advocacia-Geral da União que formule, em conjunto com a Codesp, pedido perante a 2ª Vara de Falências e Recuperações Judiciais - Foro Central Cível da Comarca de São Paulo, juízo competente do Processo 1077065-21.2018.8.26.0100, com vistas a salvaguardar as medidas de constrição patrimonial contra a companhia Libra Holding S/A (68.661.057/0001-75) , no montante estipulado no subitem 9.2 deste acórdão;
9.5. nos termos do art. 276, § 3º, do Regimento Interno deste Tribunal, conceder prazo de até 15 (quinze) dias, sem efeito suspensivo, para que as companhias Libra Terminal Santos S/A (02.373.383/0002-50) , Libra Terminais S/A (33.813.452/0001-41) e Libra Holding S/A (68.661.057/0001-75) , caso queiram, se manifestem, conforme o caso, a respeito da medida cautelar e da requisição tratadas nos subitens 9.2 e 9.4 retro, informando-lhes que, no âmbito da respectiva resposta à oitiva, fica, desde já, franqueada a possibilidade de serem indicados os bens por elas considerados essenciais à manutenção das atividades operacionais da sociedade empresarial e, portanto, não suscetíveis à indisponibilidade, acompanhados das devidas justificativas;
9.6. diligenciar a AGU e o MPF em Santos com a finalidade de obter informações atualizadas acerca das providencias processuais adotadas com vistas à execução da sentença arbitral que imputou às empresas do Grupo Libra referidas no subitem 9.2 a obrigação de honrar dívida superior a R$ 3 bilhões junto à Codesp;  
9.7. dar ciência desta deliberação à representante, à Advocacia-Geral da União, à Procuradoria da República no Município de Santos/SP, ao Centro de Arbitragem e Mediação da Câmara de Comércio Brasil-Canadá (ref. Procedimento Arbitral 78/2016/SEC7) e à 2ª Vara de Falências e Recuperações Judiciais - Foro Central Cível da Comarca de São Paulo (ref. Processo 1077065-21.2018.8.26.0100) .

Referendo de medida cautelar concedida em processo de representação acerca de indícios de prática de esvaziamento patrimonial tendente a frustrar o cumprimento de sentença arbitral.

Autoridade Portuária de Santos S/A (SPA).

3. Representante: Autoridade Portuária de Santos S/A (SPA) (44.837.524/0001-07).
3.1. Interessadas: Libra Terminal Santos S/A (02.373.383/0002-50) e Libra Terminais S/A (33.813.452/0001-41).

13.1. Ministros presentes: José Mucio Monteiro (Presidente), Walton Alencar Rodrigues, Benjamin Zymler, Augusto Nardes, Aroldo Cedraz, Raimundo Carreiro, Ana Arraes, Bruno Dantas e Vital do Rêgo (Relator).
13.2. Ministros-Substitutos presentes: Marcos Bemquerer Costa, André Luís de Carvalho e Weder de Oliveira.

ACORDAO-COMPLETO-2496319

Acórdão 2324/2021 - Plenário

ACORDAO-COMPLETO-2489796

Acórdão 1695/2021 - Plenário

ACORDAO-COMPLETO-2484886

Acórdão 1372/2021 - Plenário

VITAL DO RÊGO

Adoto como relatório a instrução elaborada e aprovada no âmbito da SeinfraPortoFerrovia:
INTRODUÇÃO
1.	Cuidam os autos de representação a respeito de possíveis irregularidades reportadas pela Autoridade Portuária de Santos S.A., relacionadas à conduta abusiva das empresas Libra Santos e Libra Terminais, bem como de seus administradores e acionistas, que estariam perpetrando atos de dilapidação patrimonial, sem a adoção de quaisquer medidas para garantir o pagamento de dívida acumulada perante a referida entidade ao longo da vigência do contrato administrativo de arrendamento portuário PRES 32/98, cujo valor atual aproximado é de R$ 3,4 bilhões (peça 1, p. 5) .
2.	Cumpre registrar, de início, que a entidade Autoridade Portuária de Santos S.A. refere-se à nova denominação da Companhia Docas do Estado de São Paulo (Codesp) , que adotou também o nome fantasia "Santos Port Authority" (SPA) , cuja sigla passará a ser utilizada na presente instrução.
EXAME DE ADMISSIBILIDADE
3.	Inicialmente, registra-se que os dirigentes da SPA possuem legitimidade para representar ao Tribunal, consoante disposto no inciso III do art. 237 do RI/TCU, comunicando a ocorrência de irregularidades de que tenham tomado conhecimento em virtude do cargo que ocupam.
4.	No entanto, a representação não preenche, na íntegra, os requisitos de admissibilidade constantes no art. 235 do Regimento Interno do TCU e no art. 103, § 1º da Resolução - TCU 259/2014, haja vista que, pelos motivos que serão expostos mais adiante, não compete ao Tribunal examinar as ocorrências apontadas pela representante.
Síntese dos fatos reportados pela SPA
5.	De acordo com as informações trazidas pela representante, o contrato de arrendamento PRES 32/98, do qual resulta o crédito objeto da presente representação, foi firmado em 25/6/1998 entre a SPA (à época Companhia Docas do Estado de São Paulo - Codesp) e o então existente Consórcio Libra Boreal (posteriormente sucedido pela Libra Santos) , logo após este se sagrar vencedor da Concorrência 12/97 (peça 1, p. 5-6) .
6.	O arrendamento, que teve por objeto a exploração da área do Porto Organizado de Santos conhecida como Terminal 34/35, vigorou por cerca de 20 (vinte) anos, ao longo dos quais a Libra Santos deliberadamente acumulou montante elevado de dívida junto à SPA, pagando a seu arbítrio menos de 10% do valor contratado, sem qualquer autorização administrativa ou judicial.
7.	Essa situação resultou na proposição de diversas ações judiciais, movidas de parte a parte, e que se estenderam por anos, dentre as quais podem-se mencionar (peça 1, p. 6) :
	a) as ações cautelar e ordinária ajuizadas pela Libra Santos, ainda em 1999, alegando, em síntese, que a SPA teria descumprido obrigações do Contrato 32/98, o que a autorizaria a excepcionar o contrato não cumprido, notadamente em relação aos preços pactuados; e 
	b) a ação de cobrança posteriormente ajuizada pela Codesp, em 24/7/2000, visando ao recebimento dos valores contratualmente devidos.
8.	A representante informa que, na data de 23/4/2004, as duas primeiras ações, cautelar e ordinária, propostas pela Libra Santos, foram julgadas integralmente improcedentes. Na mesma oportunidade, a ação de cobrança proposta pela SPA foi julgada totalmente procedente para "condenar a ré ao pagamento integral do débito, bem como todas as prestações vincendas, incluindo multas" (peça 1, p. 6) .
9.	No entanto, o contencioso judicial remanesceu ao longo do tempo e as tentativas de composição entre as partes mostraram-se frustradas.
10.	Após um longo período de negociação, valendo-se da possibilidade de as partes se utilizarem da arbitragem para composição de conflitos decorrentes de contrato do setor portuário, conforme previsão contida no art. 62, § 1º, da Lei 12.815/2013 (nova Lei dos Portos) e no art. 13 do Decreto 8.465/2015, em 2/9/2015, as partes assinaram o Termo de Compromisso Arbitral, por meio do qual optaram por encerrar os processos judiciais relativos aos Contratos 32/98 e 11/95 e resolvê-los na esfera arbitral (peça 1, p. 7) .
11.	Na mesma ocasião, foi celebrado o 2º Termo Aditivo ao Contrato 32/98, pelo qual, foram antecipadamente renovados e unificados os contratos de arrendamento detidos pela Libra no Porto de Santos, referentes à exploração dos Terminais Portuários 33, 34/35 e 37 do porto organizado (peça 1, p. 7) .
12.	Por fim, em 4/9/2017, as partes assinaram o Termo de Arbitragem, dando início formal ao Procedimento Arbitral 78/2016/SEC7, que tramitou perante o Centro de Arbitragem e Mediação da Câmara de Comércio Brasil-Canadá (peça 1, p. 8) .
13.	Em 7/1/2019, ao rechaçar os pleitos das empresas Libra Terminais e Libra Santos, o Tribunal Arbitral proferiu sentença parcial, por meio da qual julgou integralmente procedentes os pleitos da SPA e da União, reconhecendo-lhes o direito ao recebimento da integralidade dos valores decorrentes do Contrato PRES 32/98, nos termos da proposta comercial pela qual a Libra se sagrou vencedora do certame licitatório que precedeu o contrato, acrescidos dos consectários legais e contratuais (peça 1, p. 9) .
14.	Face à aludida decisão, a Libra manifestou oposição aos cálculos apresentados pela SPA e pela União, e requereu, em sede de liquidação, a realização de perícias de engenharia e contábil. Ajuizou, ainda, em 17/6/2019, a ação declaratória de nulidade de sentença arbitral parcial em face da União e da SPA, distribuída ao Juízo Federal da 4ª Vara da Seção Judiciária do Distrito Federal sob o nº 1016436-70.2019.4.01.3400 (peça 1, p. 9-11) .
15.	Dando continuidade ao procedimento, em 2/9/2019, o Tribunal Arbitral, ao homologar os cálculos apresentados pela SPA e União em sede de liquidação e indeferir o pedido de perícia da Libra, proferiu sentença arbitral final reconhecendo, em definitivo, o direito da SPA ao recebimento, no prazo de 180 dias, da quantia de R$ 3.423.346.623,36, (peça 1, p. 11) .
16.	Diante da sentença final, a SPA, a União e a Libra apresentaram Pedidos de Esclarecimentos, os quais foram decididos pelo Tribunal Arbitral em 21/11/2019, que deliberou por: i) 
indeferir o Pedido de Esclarecimentos da Libra e ii) acolher os Pedidos de Esclarecimentos da SPA e da União, "para explicitar que sobre os valores devidos à Codesp, nos termos da Sentença Final, devem incidir TR + 1% (um por cento) ao mês desde 07.01.2019 até o efetivo pagamento, bem como para esclarecer que Libra deve pagar as diferenças entre os valores provisórios e definitivos homologados pelo Tribunal Arbitral acrescidos dos consectários legais, até a data da desocupação dos Terminais" (peça 1, p. 12) .
17.	Com a prolação da decisão acima mencionada, encerrou-se em definitivo a jurisdição arbitral.
18.	No entanto, em 20/2/2020, a Libra ajuizou nova Ação Declaratória de Nulidade em face da União e da SPA, distribuída por conexão ao mesmo Juízo Federal da 4ª Vara da Seção Judiciária do Distrito Federal, buscando a declaração de nulidade da sentença final prolatada pelo juízo arbitral (peça 1, p. 12) .
19.	No âmbito do TCU, foi atuada representação a respeito de indícios de irregularidades identificados na prorrogação antecipada do Contrato PRES 32/98, por meio do seu Segundo Termo Aditivo, firmado entre a União, por intermédio da extinta Secretaria de Portos da Presidência da República (SEP/PR) , e a empresa Libra Terminais S.A (TC Processo 024.631/2016-7, relatoria da Ministra Ana Arraes) .
20.	A representação foi julgada procedente por meio do Acórdão 1171/2018-TCU-Plenário, de relatoria da Ministra Ana Arraes, que deliberou, dentre outras medidas, por determinar ao então Ministério dos Transportes, Portos e Aviação Civil - MTPA (atual Ministério da Infraestrutura) que adotasse as providências necessárias ao exato cumprimento da lei, declarando a nulidade do Segundo Termo Aditivo ao Contrato PRES 32/98, celebrado em 2/9/2015 com a Libra Terminais S.A., por ilegalidade insanável e expressiva potencialidade de dano ao erário, bem como para a realização de nova licitação destinada ao arrendamento das áreas abrangidas pelo segundo termo aditivo ao Contrato PRES 32/98 (peça 1, p. 10) .
21.	A União, no interesse do Ministério, e a empresa Libra Terminais S/A interpuseram pedidos de reexame em face da aludida deliberação, os quais foram apreciados pelo Acórdão 1039/2019-TCU-Plenário, de relatoria do Ministro Raimundo Carreiro, que deliberou por conhecer dos recursos, para, no mérito, negar-lhes provimento.
22.	Dando cumprimento à decisão supramencionada, o Ministério da Infraestrutura, por meio da Portaria 489/2019, declarou a nulidade do Segundo Termo Aditivo ao Contrato PRES 32/98, esclarecendo, no entanto, que a referida nulidade não prejudica a arbitragem transacionada pelas partes estando válido, para todos os efeitos, o Termo de Compromisso Arbitral celebrado entre a União, por intermédio da extinta Secretaria dos Portos da Presidência da República, e a Libra Terminais 35 S/A e a Libra Terminais S/A, em 2/9/2015 (peça 1, p. 10) .
23.	Em 28/3/2019, sob a justificativa de que, em função da determinação do TCU as concessões operadas pela Libra no Porto de Santos deveriam encerrar-se até maio de 2020 e os serviços que eram por ela operados seriam transferidos para outro terminal, o Grupo Libra veio a público anunciar o encerramento das operações portuárias em Santos (peça 1, p. 9) .
Da justificativa do pedido para atuação do TCU
24.	A SPA aponta diversas evidências no sentido de que os acionistas e administradores da Libra vêm adotando práticas manifestamente lesivas aos seus credores, objetivando o esvaziamento patrimonial das empresas do Grupo tais como: a) distribuição de dividendos; b) operações de capitalização e contração de dívidas elevadas; c) alavancagem financeira; d) alienação de participação acionária da empresa; e) pagamento de valores elevados a título de remuneração dos seus administradores; e f) realização de investimentos em outras empresas do Grupo e sociedades empresárias financiadas (peça 1, p. 13-18) .
25.	Além disso, a Libra Santos e a Libra Terminais, depois de duas décadas litigando com a SPA, ajuizaram pedido de recuperação judicial e, em seguida, noticiaram o encerramento de suas atividades (peça 1, p. 27) .
26.	Diante desse contexto, a SPA alega que existem indícios suficientes para a caracterização do abuso da personalidade jurídica das empresas devedoras da SPA, aptos a ensejar a sua desconsideração por este Tribunal, nos termos do art. 50 do Código Civil (Lei 10.406/2002) , em razão do desvio de finalidade doloso e da confusão patrimonial das citadas empresas, respaldada pelas evidências detalhadamente relatadas na representação (peça 1, p. 18-19) .
27.	Aduz que, em casos similares, esta Corte tem aplicado a desconsideração da personalidade jurídica de empresas, estendendo aos acionistas e administradores a responsabilidade solidária pela reparação dos danos causados ao erário, na qualidade de beneficiários diretos dos lucros decorrentes das práticas perpetradas, sob o manto da personalidade jurídica, pelas respectivas sociedades (peça 1, p. 29-30) .
28.	Ademais, assevera que se encontram presentes os requisitos necessários para que este Tribunal promova a decretação de medida cautelar de indisponibilidade de bens, em caráter de urgência, a qual se mostra necessária em razão dos seguintes motivos (peça 1, p. 28) :
a)	condenação solidária e definitiva das empresas denunciadas, na arbitragem, ao pagamento da integralidade dos valores devidos pelo Contrato 32/98, no prazo de 180 dias (que se encerra em maio/2020) , acrescidos de juros, multa e demais consectários legais, no montante total, na data base de 7/1/2019, de R$ 3.423.346.623,36;
b)	encerramento das atividades da Libra e, por conseguinte, da ausência de qualquer perspectiva futura de geração de receitas para fazer frente à dívida bilionária por ela acumulada;
c)	cláusula de reversibilidade gratuita e automática dos bens do arrendamento prevista no Contrato 32/98; ou seja, extinto o contrato, não restam quaisquer bens da Libra passíveis de arresto ou penhora para satisfação do crédito detido pela SPA; 
d)	recuperação judicial das empresas do Grupo Libra em curso, o que, inobstante a homologação do pedido de desistência da recuperação judicial em relação à Libra, também põe em risco a satisfação do crédito da SPA, ainda que pelas demais empresas do mesmo grupo econômico (Grupo Libra) ; e 
e)	ajuizamento pela Libra de duas ações declaratórias pleiteando a anulação das sentenças arbitrais, que, muito embora constitua matéria a ser dirimida em foro próprio, representa o último ato de um golpe financeiro por ela iniciado há mais de 20 anos, visando ao enriquecimento de seus acionistas e administradores às custas da SPA, em detrimento tanto dos cofres públicos quanto do próprio serviço público concedido. 
29.	Nessa linha, faz menção à jurisprudência deste Tribunal em processos em que foram decretadas medidas cautelares de indisponibilidade e arrestos de bens, a exemplo dos Acórdãos 1.421/2019 (Min. Rel. Bruno Dantas) , e 2.014/2017 (Min. Rel. Bruno Dantas) , ambos do Plenário do TCU.
30.	Considerando o risco de esvaziamento patrimonial e a busca da anulação das sentenças arbitrais pela Libra, bem como o iminente decurso do prazo para pagamento voluntário da condenação fixada pelo Tribunal Arbitral (maio/2020) , reforça a necessidade da adoção das medidas ora solicitadas (peça 1, p. 32) .
31.	Por fim, requer, com fundamento nos arts. 234 e seguintes do RITCU, e arts. 53 e seguintes da Lei 8.443/1992, que a presente denúncia seja processada e, ao final, julgada procedente, com a consequente instauração do competente processo de fiscalização e a adoção das medidas cabíveis e necessárias ao resguardo e devido ressarcimento do erário federal (peça 1, p. 32) .
Análise da SeinfraPortoFerrovia
32.	De início, conquanto a inicial utilize o termo "denúncia", os presentes autos foram autuados como representação, por força do disposto no inciso III do art. 237 do RI/TCU.
33.	Passa-se, a seguir, ao exame dos fatos reportados na presente representação e dos pedidos feitos pela representante.
34.	Inicialmente, cabe ressaltar que a sentença prolatada pelo Tribunal Arbitral que reconheceu a dívida da Libra perante a SPA equipara-se a uma decisão judicial transitada em julgado e sua condenação possui força de título executivo judicial, conforme preconiza o art. 31 da Lei 9307/1996 (Lei de arbitragem) c/c o art. 515, inciso VII, do Novo CPC.
35.	A atuação desta Corte no tocante à execução do Contrato PRES 32/98 restringiu-se às questões relacionadas à sua prorrogação antecipada, quando da celebração do seu Segundo Termo Aditivo, que foi considerado irregular pelo Tribunal, por meio do Acórdão 1171/2018-TCU-Plenário, de relatoria da Ministra Ana Arraes.
36.	Dessa forma, na atual situação, por ausência de previsão legal, restam-se esgotadas as possibilidades de atuação deste Tribunal no que atine à constituição do débito e sua cobrança no âmbito de processo de controle externo.
37.	Nesse contexto, é importante esclarecer que as decisões desta Corte que deliberaram no sentido da desconsideração da personalidade jurídica e da decretação de medida cautelar de indisponibilidade de bens, a exemplo daquelas mencionadas pela representante, foram adotadas em processos de controle externo cujos débitos estavam sendo apurados no âmbito do TCU.
38.	Cite-se, como exemplo, o Acórdão 1421/2019-TCU-Plenário (Revisor: Ministro Bruno Dantas) , por meio do qual o Tribunal decretou a adoção das citadas medidas com vistas a garantir o ressarcimento do débito em apuração no processo TC Processo 023.266/2015-5, referente à tomada de contas especial instaurada em razão de indícios de dano ao erário no bojo de contrato celebrado entre a Petrobras e o Consórcio Conpar.
39.	A mesma situação aplica-se ao Acórdão 2014/2017-TCU-Plenário, de relatoria do Ministro Bruno Dantas, prolatado no âmbito do processo de tomada de contas especial (TC Processo 034.902/2015-5) , que, na mesma deliberação, decretou cautelarmente não só a indisponibilidade de bens e a desconsideração da personalidade jurídica das empresas envolvidas, mas também a citação dos responsáveis para que apresentassem alegações de defesa ou recolhessem o débito.
40.	Observa-se que, tanto a decretação da medida cautelar dos responsáveis como a desconsideração da personalidade jurídica das empresas responsáveis, tiveram por finalidade garantir o ressarcimento do débito em apuração no âmbito de processo de controle externo em curso no Tribunal, antes da decisão definitiva de mérito.
41.	Fazendo uma analogia com os processos judiciais, tais medidas equivaleriam às tutelas de urgência de natureza cautelar concedidas pelo juiz, antes da decisão de mérito, quando evidenciado perigo de dano ou risco ao resultado útil do processo, a exemplo daquelas previstas no art. 301 do Novo CPC.
42.	Uma vez apreciado o mérito do processo no Tribunal, o art. 24 da Lei 8.443/1992 (Lei Orgânica do TCU) estabelece que a decisão do Tribunal, de que resulte imputação de débito ou cominação de multa, torna a dívida líquida e certa e tem eficácia de título executivo, bastante para cobrança judicial da dívida, se não recolhida no prazo pelo responsável.
43.	Entretanto, no caso de não recolhimento do débito decorrente de condenação deste Tribunal, é importante frisar que não compete ao Tribunal a execução judicial da dívida. Nesse caso, conforme previsto no art. 81, inciso III, da Lei 8.443/1992, a documentação é remetida para os órgãos executores, a exemplo da Advocacia-Geral da União, para o ajuizamento das respectivas ações de cobrança, após o que, não mais haverá intervenção do Tribunal no processo. 
44.	No caso em tela, uma vez que o título executivo já fora constituído no âmbito do procedimento arbitral, portanto, em processo de esfera distinta desta Corte de Contas, não se vislumbra a existência de previsão legal para que este Tribunal atue no sentido de garantir o pagamento da dívida pela Libra.
45.	Como antes exposto, as decisões colacionadas pela representante em que o Tribunal decretou as medidas cautelares de indisponibilidade de bens e desconsideração de personalidade jurídica de empresas, aplicam-se a situações em que o débito estava sendo objeto de apuração em processos de controle externo do TCU, situação distinta da verificada nestes autos.
46.	Com relação às práticas lesivas aos credores adotadas por acionistas e administradores da Libra, considera-se que cabe à própria entidade, se assim entender, buscar as medidas judiciais cabíveis para garantir a satisfação da dívida.
47.	Por fim, cabe esclarecer que a existência da decisão arbitral não impediria que o Tribunal procedesse à responsabilização dos gestores e agentes públicos caso esses houvessem concorrido para o dano. No entanto, não há indícios nos presentes autos de que isso tenha ocorrido.
48.	Em assim sendo, considera-se que não compete a este Tribunal examinar os indícios de irregularidades perpetrados pela Libra relacionados a práticas de atos incompatíveis à preservação do seu patrimônio para garantir o pagamento da dívida imposta pela sentença arbitral, razão pela qual, propõe-se não conhecer da presente representação.
49.	Por conseguinte, os pleitos formulados pela SPA não podem ser atendidos.
50.	No entanto, em razão da materialidade e gravidade dos fatos apresentados nesta representação, propõe-se informar o Ministério Público Federal, por meio da Procuradoria Federal em Santos, acerca dos indícios de conduta abusiva das empresas Libra Santos e Libra Terminais, bem como de seus administradores e acionistas, que estariam perpetrando atos de dilapidação patrimonial, sem a adoção de quaisquer medidas para garantir o pagamento de dívida acumulada perante a referida entidade ao longo da vigência do contrato administrativo de arrendamento portuário PRES 32/98.
CONCLUSÃO
51.	Como visto, a representante apontou que os acionistas e administradores do Grupo Libra vêm realizando a prática de atos incompatíveis com a necessidade de preservação do patrimônio para garantir o pagamento da dívida decorrente da execução do contrato de arrendamento PRES 32/98, cuja condenação foi imposta por tribunal arbitral (itens 25, 26 e 30) .
52.	No entanto, após análise dos fatos apresentados, entende-se que não compete a este Tribunal examinar essas questões, não sendo possível, assim, atender aos pleitos formulados pela representante (itens 39 a 55) .
53.	Por esses fundamentos, a representação não deve ser conhecida, uma vez que não preenche os requisitos de admissibilidade constantes no art. 235 do Regimento Interno do TCU e no art. 103, § 1º da Resolução-TCU 259/2014.
54.	Contudo, considerando a materialidade e gravidade dos fatos apresentados nesta representação, propõe-se informar a Procuradoria Federal em Santos/MPF sobre os indícios de conduta abusiva das empresas Libra Santos e Libra Terminais, bem como de seus administradores e acionistas, que estariam perpetrando atos de dilapidação patrimonial, sem a adoção de quaisquer medidas para garantir o pagamento de dívida acumulada perante a referida entidade ao longo da vigência do contrato administrativo de arrendamento portuário PRES 32/98.
PROPOSTA DE ENCAMINHAMENTO
55.	Ante todo o exposto, submetem-se os autos à consideração superior, propondo:
	a) não conhecer a presente documentação como representação por não atender os requisitos de admissibilidade previstos no art. 235 do Regimento Interno e no art. 103, § 1º, da Resolução - TCU 259/2014;
b) determinar liminarmente o arquivamento deste processo, com fundamento no parágrafo único do art. 237, c/c o parágrafo único do art. 235, do Regimento Interno do TCU, e no art. 105 da Resolução - TCU 259/2014;
c) informar a Procuradoria Federal em Santos, com o encaminhamento de cópia das peças constantes destes autos, dos indícios de conduta abusiva das empresas Libra Santos e Libra Terminais, bem como de seus administradores e acionistas, que estariam perpetrando atos de dilapidação patrimonial, sem a adoção de quaisquer medidas para garantir o pagamento de dívida acumulada perante a referida entidade ao longo da vigência do contrato administrativo de arrendamento portuário PRES 32/98; e
d) dar ciência do acórdão que vier a ser proferido à Autoridade Portuária de Santos S.A, destacando que o relatório e o voto que fundamentam a deliberação ora encaminhada podem ser acessados por meio do endereço eletrônico www.tcu.gov.br/acordaos e que, caso tenham interesse, o Tribunal pode encaminhar-lhes cópia desses documentos.
É o relatório.

Aldo dos Santos Ribeiro Cunha (OAB/SP 311.787).

Não atuou.

REPRESENTAÇÃO. ARRENDAMENTO PORTUÁRIO. INADIMPLEMENTO DE OBRIGAÇÕES FINANCEIRAS. SENTENÇA ARBITRAL CONSTITUTIVA DE DÉBITO. TÍTULO EXECUTIVO JUDICIAL. INDÍCIOS DE DESFAZIMENTO DO PATRIMÔNIO DAS DEVEDORAS E DE ENCERRAMENTO DAS ATIVIDADES EMPRESARIAIS, COM VISTAS A DIFICULTAR O CUMPRIMENTO DA SENTENÇA CONDENATÓRIA. CONHECIMENTO. MATÉRIA DE COMPETÊNCIA DO TCU. APROVEITAMENTO DO TÍTULO EXECUTIVO CONSTITUÍDO NA ARBITRAGEM. ATOS TENDENTES A INVIABILIZAR O RESSARCIMENTO DO ERÁRIO. PERICULUM IN MORA E FUMUS BONI IURIS. CONCESSÃO DE MEDIDA CAUTELAR INAUDITA ALTERA PARS. DECRETAÇÃO DE INDISPONIBILIDADE DE BENS. OITIVAS.

REPRESENTAÇÃO (REPR)

Na forma de "denúncia", a Autoridade Portuária de Santos S/A (SPA) vem ao TCU solicitar, entre outras providências, a decretação da medida cautelar prevista no art. 44, § 2º, da Lei 8.443/1992, com vistas à indisponibilidade dos bens das companhias Libra Terminal Santos S/A e Libra Terminais S/A, bem como dos seus administradores e acionistas, mediante desconsideração da personalidade jurídica, em face dos indícios de prática de "esvaziamento patrimonial" tendente a frustrar o cumprimento de sentença arbitral que determinou o pagamento à SPA de R$ 3.423.346.623,36 às duas referidas empresas integrantes do "Grupo Libra", com vencimento em 19/5/2020.
2.	A dívida é originária do Contrato PRES 032/98, celebrado em 25/6/1998 entre a Companhia Docas do Estado de São Paulo (Codesp) , sucedida pela SPA, e a Libra Terminal 35 S/A (hoje denominada Libra Terminal Santos S/A) , cujo objeto foi o arredamento de área e instalações para exploração no Porto de Santos. No entanto, por mais de 20 anos, a arrendatária não pagou mais do que 10% das taxas contratualmente estabelecidas, sob a alegação de não cumprimento de obrigações assumidas pela Codesp.
3.	Depois de longo período de batalhas judiciais, a Codesp e as empresas Libra Terminal Santos S/A e Libra Terminais S/A resolveram, em 2/9/2015, aceitar que a contenda fosse dirimida no juízo arbitral, firmando termo de compromisso em que puseram fim às diversas ações impetradas de parte a parte perante o Judiciário.
4.	Contudo, decidida a controvérsia em desfavor das empresas do "Grupo Libra", estas passaram a se opor à sentença arbitral, requerendo judicialmente a sua nulidade, ao mesmo tempo que, segundo a SPA, vêm deliberadamente comprometendo o patrimônio necessário ao pagamento da dívida.
5.	Ao examinar a presente "denúncia", reclassificada para representação, a SeinfraPortoFerrovia propõe que não seja conhecida, por entender que não há previsão legal para atendimento do pleito cautelar da SPA, uma vez que, no caso, o débito não é objeto de apuração no TCU. Assim, sugere apenas o noticiamento dos fatos ao Ministério Público Federal.
6.	Em juízo primário, próprio de cautelar, tomo a liberdade de discordar da unidade técnica.
7.	Assim está redigido o art. 44 da Lei 8.443/1992 (grifos acrescidos) :
Art. 44. No início ou no curso de qualquer apuração, o Tribunal, de ofício ou a requerimento do Ministério Público, determinará, cautelarmente, o afastamento temporário do responsável, se existirem indícios suficientes de que, prosseguindo no exercício de suas funções, possa retardar ou dificultar a realização de auditoria ou inspeção, causar novos danos ao Erário ou inviabilizar o seu ressarcimento.
§ 1° Estará solidariamente responsável a autoridade superior competente que, no prazo determinado pelo Tribunal, deixar de atender à determinação prevista no caput deste artigo.
§ 2° Nas mesmas circunstâncias do caput deste artigo e do parágrafo anterior, poderá o Tribunal, sem prejuízo das medidas previstas nos arts. 60 e 61 desta Lei, decretar, por prazo não superior a um ano, a indisponibilidade de bens do responsável, tantos quantos considerados bastantes para garantir o ressarcimento dos danos em apuração.
8.	É evidente para mim que o núcleo da norma, que revela a sua finalidade, reside na proteção do erário. Mais especificamente, quanto à decretação de indisponibilidade de bens, o objetivo é impedir que o ressarcimento ao erário seja inviabilizado.
9.	No meu modo de ver, a menção ao dano estar "em apuração" é meramente circunstancial, dado que, após apurado, ou seja, fixado o débito, já se torna possível ao TCU lançar mão de outro meio constritivo, relativo ao arresto dos bens, conforme o art. 61 da Lei 8.443/1992 (grifos acrescidos) :
Art. 61. O Tribunal poderá, por intermédio do Ministério Público, solicitar à Advocacia-Geral da União ou, conforme o caso, aos dirigentes das entidades que lhe sejam jurisdicionadas, as medidas necessárias ao arresto dos bens dos responsáveis julgados em débito, devendo ser ouvido quanto à liberação dos bens arrestados e sua restituição.
10.	Não obstante, mesmo depois de havida a constituição do débito, não há dúvida de que este Tribunal pode, em vez de imediatamente requisitar o arresto, decretar cautelarmente a indisponibilidade de bens. Afinal, se o TCU pode decidir pela medida de maior grau coercitivo (arresto) , certamente também pode pela de menor (indisponibilidade) , visto que ambas possuem a mesma natureza, qual seja, a restrição aos direitos de propriedade (a maiori ad minus) .
11.	Vou além para sustentar que, pelo menos para efeito de indisponibilidade de bens, não há impedimento legal para que o débito não seja decorrente de apuração do TCU, desde que pudesse ter sido, isto é, que se insira em matéria da sua competência e jurisdição.
12.	Com relação ao litígio entre a Codesp e as empresas do "Grupo Libra", é certo que, por se referir a inadimplemento de contrato público, com evidenciação de dano ao erário, poderia o TCU ter instaurado um processo de tomada de contas especial. Todavia, de modo a poupar esforços sobrepostos, bem como privilegiar a fiscalização de segunda ordem, esta Corte optou por apenas acompanhar o desenrolar da questão, até o momento em que foi submetida à arbitragem (Acórdão 1036/2010-TCU-Plenário) .
12.1.	Nesse aspecto, cabe ressaltar que o débito superior a R$ 3 bilhões, confirmado por meio de sentença arbitral, refere-se a cerca de 20 anos de inadimplência, devido a pagamento muito inferior àquele estabelecido em contrato para o uso de área e de instalações para exploração de atividades portuárias no Porto de Santos.
13.	Enfim, o juízo arbitral chegou a determinado débito, mediante sentença irrecorrível que tem força de título executivo judicial, nos termos dos arts. 18 e 31 da Lei 9.307/1996 e do art. 515 da Lei 13.105/2015 (CPC) :
Lei 9.307/1996, Art. 18. O árbitro é juiz de fato e de direito, e a sentença que proferir não fica sujeita a recurso ou a homologação pelo Poder Judiciário.
Lei 9.307/1996, Art. 31. A sentença arbitral produz, entre as partes e seus sucessores, os mesmos efeitos da sentença proferida pelos órgãos do Poder Judiciário e, sendo condenatória, constitui título executivo.
Lei 13.105/2015, Art. 515. São títulos executivos judiciais, cujo cumprimento dar-se-á de acordo com os artigos previstos neste Título:
 (...) 
VII - a sentença arbitral;
	(...) .
14.	Portanto, a decisão arbitral já é prontamente exigível, pelos meios comuns de cumprimento de sentenças, sem haver necessidade de processo de execução, como acontece com os títulos extrajudiciais.
15.	A não ser por defeitos formais, comprovados por impugnação, a dívida apurada e objeto de condenação na arbitragem é irrecusável no âmbito judicial, assim como também o é no TCU, que, no exercício da sua competência, poderia até calcular um valor diferente, inclusive para mais, porém não desconsiderar a existência do débito já formalmente constituído, líquido e de exigibilidade direta.
16.	Consequentemente, considero admissível, do ponto de vista lógico-jurídico, que se o TCU pode decretar a indisponibilidade de bens no início ou no curso de uma apuração, ou seja, à vista de um débito ainda indicativo, tanto mais pode diante de um débito definitivo, ainda que apurado externamente.
17.	À semelhança do instituto da prova emprestada, previsto no art. 372 do CPC, mas largamente aceito também no processo penal, o compartilhamento e uso de informações e, por que não, de deliberações produzidas por foros distintos, contanto que legalmente legitimados, é instrumento valioso para a racionalidade e eficácia da prestação jurisdicional.
18.	De fato, o objetivo último da apuração de débito conduzida pelo TCU é chegar no título executivo, que, no presente caso, já foi gerado, conquanto em outra instância. Não faria sentido que, para a decretação de indisponibilidade de bens, este Tribunal tivesse que repetir toda a apuração, para alcançar o mesmo resultado.
19.	Em princípio, portanto, creio que o TCU possa aproveitar a sentença arbitral, que se constitui de título executivo judicial, para fins de decretação de indisponibilidade de bens, com a condição imprescindível de que o débito se refira a assunto de competência concorrente desta Corte de Contas, como ocorre na presente situação trazida pela Autoridade Portuária de Santos.
20.	Observo que o juízo arbitral foi encerrado com a prolação da sentença condenatória final, de modo que não está mais no seu poder ordenar medidas cautelares respeitantes à disputa entre a SPA e as companhias do "Grupo Libra".
21.	Cabe agora, então, examinar a matéria sob o prisma dos pressupostos inerentes à concessão de medidas cautelares, isto é, a confirmação ou não da existência da plausibilidade do direito e do perigo na demora.
22.	No que tange ao primeiro deles, a SPA fornece diversos indícios de que as companhias Libra Terminal Santos S/A e Libra Terminais S/A recentemente passaram a executar decisões de gestão não habituais que afetam negativamente seus patrimônios e põem em xeque a possibilidade de honrarem a dívida pela qual foram condenadas, a saber:
	a) tomada de empréstimos com frequência;
	b) emissão de debêntures para capitalização;
	c) transferência de recursos obtidos mediante empréstimos e capitalização para outras empresas do "Grupo Libra";
	d) distribuição de vultosos dividendos a acionistas;
	e) aumento expressivo da remuneração dos seus administradores.
23.	Paralelamente, há elementos que denotariam a intenção das companhias de resistirem ao cumprimento da sentença arbitral, como:
	a) não reconhecimento da dívida com a SPA nos seus registros contábeis;
	b) ajuizamento de ações judiciais visando à anulação da condenação;
	c) pedido de recuperação judicial (que depois foi retirado) ;
	d) anúncio de encerramento das atividades empresariais.
24.	Todas as evidências em conjunto, depois de um revés bilionário, efetivamente parecem apontar para a conclusão de que as companhias estão fazendo movimentos que não condizem com o comportamento de quem planeja efetuar o pagamento do débito determinado.
25.	Chama a atenção a omissão em registrar contabilmente a dívida, nem sequer como provisão, expediente que faz transluzir uma saúde financeira irreal, que permite às companhias o acesso a créditos mais facilmente.
26.	Por outro lado, os investimentos que as companhias têm feito em outras empresas do "Grupo Libra", sem que haja contrapartidas, sinalizam para possíveis transferências da propriedade de ativos com o objetivo de protegê-los, a fim de que não sejam atingidos na execução da dívida.
27.	Também importa considerar a conduta claudicante das companhias Libra Terminal Santos S/A e Libra Terminais S/A, que, juntamente com outras empresas do "Grupo Libra", incluindo a holding, ajuizaram pedido de recuperação judicial, mas em seguida anunciaram o encerramento das suas atividades.
28.	Tal fato foi qualificado como "inusitado" e "incompatível" com o processo de recuperação judicial pelo juízo falimentar, que determinou a continuidade das operações empresariais, "mantendo todos os contratos em pleno vigor, sob pena de afastamento e responsabilização dos controladores e administradores" (decisão de 29/3/2019 no processo 1077065-21.2018.8.26.0100 da 2ª Vara de Falências e Recuperações Judiciais - Foro Central Cível da Comarca de São Paulo) .
29.	Em vez disso, as companhias Libra Terminal Santos S/A e Libra Terminais S/A resolveram apresentar desistência da recuperação judicial, que foi homologada pelo juízo, com extinção do processo em relação a ambas e outra empresa do grupo (decisão de 18/6/2019) .
30.	Ficou aberta, assim, a possibilidade de encerramento das atividades das companhias, já ensaiado, com a consequente perda do poder de gerar as receitas de que precisariam para fazer frente às suas obrigações.
31.	De outro ângulo, não resta dúvida sobre a urgência que há em se obstar a decomposição do patrimônio das companhias.
32.	Sendo assim, satisfeitos os pressupostos para a concessão da medida cautelar, proponho ao Tribunal decretar, inaudita altera pars, a indisponibilidade dos bens das companhias Libra Terminal Santos S/A e Libra Terminais S/A, pelo prazo de um ano.
33.	Devo ressaltar que o pedido da Autoridade Portuária de Santos é mais abrangente, ao mencionar decisões desta Corte que responsabilizaram também os controladores, administradores e acionistas (Acórdãos 2005/2017, 2014/2017 e 1421/2019, do Plenário) .
34.	Nesse ponto, todavia, não vejo como atender o pleito, pelo menos no momento.
35.	Em tese, entendo que seria perfeitamente o caso de se responsabilizar a sociedade controladora, Libra Holding S/A, tendo em vista que há claros vestígios de atuação de grupo, orientada, no sentido, primeiro, de sustentar suas companhias mediante o inadimplemento de obrigações financeiras, às custas do erário, e, depois, de uni-las em procedimentos para se esquivar do pagamento da dívida.
36.	Todavia, o TCU, no acatamento de decisões proferidas pelo Supremo Tribunal Federal, não mais decreta a indisponibilidade de bens de empresa em recuperação judicial, como é o caso da holding, por consistir em obstáculo ao próprio salvamento da companhia (Acórdãos 1982/2018, 2227/2018, 2474/2018, 333/2019, 505/2019, 506/2019, 735/2019, 1376/2019 e 2257/2019, todos do Plenário) .
37.	Nada impede, porém, que o TCU solicite à Advocacia-Geral da União a adoção de providências acautelatórias perante o juízo falimentar, tal como decidido no Acórdão 1421/2019-TCU-Plenário.
38.	Com relação aos administradores e acionistas, caberia, também teoricamente, sua responsabilização por meio da desconsideração da personalidade jurídica das companhias às quais estão ligados, por terem cometido atos temerários e supostamente deles se beneficiado, conforme o art. 50 do Código Civil:
Art. 50.  Em caso de abuso da personalidade jurídica, caracterizado pelo desvio de finalidade ou pela confusão patrimonial, pode o juiz, a requerimento da parte, ou do Ministério Público quando lhe couber intervir no processo, desconsiderá-la para que os efeitos de certas e determinadas relações de obrigações sejam estendidos aos bens particulares de administradores ou de sócios da pessoa jurídica beneficiados direta ou indiretamente pelo abuso.
39.	Contudo, falta sua identificação, bem como a indicação da conduta ilegítima que tiveram e a quantificação dos benefícios que auferiram. Assinalo que, pelo princípio da proporcionalidade, especialmente a proibição de excesso, não poderia o TCU tornar indisponíveis bens em valor superior ao débito individual, sendo de se presumir que, para as pessoas físicas, o benefício obviamente não equivale ao montante da dívida das companhias, que supera R$ 3,4 bilhões.
40.	Não é à toa que as deliberações deste Tribunal que decretam a indisponibilidade têm limitado o alcance dos bens ao "débito em apuração imputado a cada responsável", a teor, por exemplo, dos Acórdão 2733/2017-TCU-Plenário.
41.	Conforme a última deliberação mencionada, foi determinado à unidade técnica que "adote os procedimentos cabíveis para a identificação da cadeia acionária da [Companhia 1] e da [Companhia 2], em especial seus respectivos controladores, com vistas a alcançá-los por meio do instituto da desconsideração da personalidade jurídica".
42.	Por ora, não vejo necessidade de proceder da mesma maneira na presente situação, a menos que a Autoridade Portuária de Santos demonstre que a restrição imposta aos bens das companhias Libra Terminal Santos S/A e Libra Terminais S/A não é suficiente e que o custo-benefício de se incluírem seus administradores e acionistas na decretação de indisponibilidade é válido.
43.	Assim, a verticalização da medida cautelar, para cima e para baixo das pessoas jurídicas das próprias companhias diretamente devedoras solidárias, não é factível neste instante.
	Diante do exposto, voto para que o Tribunal adote o acórdão que ora submeto a este Colegiado.
TCU, Sala das Sessões Ministro Luciano Brandão Alves de Souza, em 17 de junho de 2020.
Ministro VITAL DO RÊGO 
Relator